【裁判字號】    99,聲,1524
【裁判日期】    990604
【裁判案由】    聲請具保停止羈押
【裁判全文】
臺灣高等法院刑事裁定                  99年度聲字第1524號
聲  請  人
即  被  告  甲○○
選任辯護人  崔駿武律師
上列聲請人即被告因違反毒品危害防制條例案件，聲請具保停止
羈押，本院裁定如下：
    主  文
聲請駁回。
    理  由
一、本件聲請人即被告甲○○因涉犯運輸第一級毒品等案件，前
    經本院訊問被告甲○○後，認被告甲○○犯罪嫌疑重大，業
    經原審判處有期徒刑十六年之重罪，客觀上增加被告甲○○
    逃匿之動機，有事實足認有逃亡之虞，有刑事訴訟法第一百
    零一條第一項第一款、第三款之情形，非予羈押，顯難進行
    審判，自民國九十九年四月十四日起執行羈押在案。
二、聲請意旨略以：被告甲○○已經由二審判處有期徒刑十六年
    的重刑，前並以被告甲○○有逃亡或有事實足認為有逃亡之
    虞，犯罪嫌疑重大而依刑事訴訟法第一百零一條第一項第一
    款、第三款之規定認非予羈押顯難進行審判為由而裁定羈押
    ，但似乎以被告甲○○會判十六年重罪而認被告逃亡之動機
    極深，基於基本人性認為被告甲○○在受重刑之宣判下，逃
    避刑責之可能性大於不逃避刑責之可能性，未實質審酌是否
    確有其他證據證明被告有逃亡之虞，而基本人性考量應有正
    反兩面，不能只考量單一面會逃亡的可能性，應須考量被告
    家庭、經濟及社會人脈等狀況下是否會逃亡，又被告於偵審
    至二審期間均坦承犯行，且犯後態度良好，主動提供線索予
    檢察官辦案，實可認被告甘服刑事制裁，絕無妨礙刑事程序
    進行、審判及執行之意圖，希望鈞院在被告有無逃亡之可能
    性評估上，能符合比例原則，綜上所陳，被告於偵查開始均
    承坦持有毒品，足認被告有心悔改，並無逃亡之事實，且被
    告家庭完整，有一子一女，及七十二歲高齡之老母，經濟狀
    況不佳，在此案之前一直從事單純業務工作，並無混跡黑社
    會，亦無足夠人脈供逃亡，如以基本人性來看，一旦逃亡就
    必須與家人分隔兩地，躲躲藏藏三十年，且無法光明正大做
    人，並奉侍重病老母，如此巨大代價，實不足取，且被告之
    母陳秋盡於日前因直腸惡性腫瘤第三期接受手術，手術後仍
    須化療，經查相關報導，該病六年內存活率並不高，被告如
    一旦逃亡，將會後悔終生，家人子女亦無法原諒，在社會上
    亦無法抬頭做人，故爰請求准予交保，停止羈押云云。
三、惟按被告經法官訊問後，認為犯罪嫌疑重大，而有下列情形
    之一，非予羈押，顯難進行追訴、審判或執行者，得羈押之
    ︰（一）逃亡或有事實足認為有逃亡之虞者。（二）有事實
    足認為有湮滅、偽造、變造證據或勾串共犯或證人之虞者。
    （三）所犯為死刑、無期徒刑或最輕本刑為五年以上有期徒
    刑之罪者，刑事訴訟法第一百零一條第一項定有明文。又按
    羈押被告之目的，在於確保訴訟程式之進行、確保證據之存
    在、真實及確保刑罰之執行，而被告有無羈押之必要，及羈
    押後其原因是否仍然存在，有無繼續羈押之必要，應否延長
    羈押，均屬事實認定之問題，法院有依法認定裁量之職權，
    自得就具體個案情節予以斟酌決定，如就客觀情事觀察，法
    院許可羈押之裁定在目的與手段間之衡量並無明顯違反比例
    原則情形，即無違法或不當可言，且關於羈押原因之判斷，
    尚不適用訴訟上之嚴格證明原則，而應適用自由證明程式。
    次按次按羈押之目的，除在於確保刑事偵查、審判程序之完
    成外，另亦有刑事執行保全之目的（詳最高法院九十八年度
    台抗字第四０五號裁定參照）。
四、經查：
（一）司法院釋字第六六五號解釋認刑事訴訟法第一百零一條第
      一項第三款規定，於被告犯該款規定之罪，犯罪嫌疑重大
      ，且有相當理由認為有逃亡、湮滅、偽造、變造證據或勾
      串共犯或證人之虞，非予羈押，顯難進行追訴、審判或執
      行者，得羈押之。於此範圍內，該條款規定符合憲法第二
      十三條之比例原則，與憲法第八條保障人民身體自由及第
      十六條保障人民訴訟權之意旨，尚無牴觸，惟倘單以犯重
      罪作為羈押要件，除可能背離羈押應係不得已之最後手段
      性外，對被告武器平等與充分防禦權行使之限制，亦有違
      背比例原則之虞，更因無異刑罰之預先執行，違背無罪推
      定原則所禁止對未經判決有罪確定之被告執行刑罰，及禁
      止僅憑犯罪嫌疑就施予被告類似刑罰措施之精神。考諸上
      揭第三款規定之法理，實係因被告所犯為死刑、無期徒刑
      或最輕本刑為五年以上有期徒刑之罪，可以預期將受重刑
      宣判，其為規避刑罰執行而妨礙追訴、審判程序進行之可
      能性增加，國家刑罰權有難以實現之危險，是為防免其實
      際發生，在此維持重大之社會秩序及增進重大公共利益限
      度內（憲法第二十三條），乃具有正當性。從而，基於憲
      法保障人民身體自由之意旨，被告犯上開重罪條款且嫌疑
      重大者，仍應有相當理由認為其有逃亡、湮滅、偽造、變
      造證據或勾串共犯或證人等之虞，法院斟酌命該被告具保
      、責付或限制住居等侵害較小之手段，均不足以確保追訴
      、審判或執行程序之順利進行，此際予以羈押，方堪稱係
      屬維持刑事司法權有效行使之最後必要手段。旨揭大法官
      會議之解釋文已經指明刑事訴訟法第一百零一條第一項第
      三款之羈押事由，必須具備有「相當理由」之要件，始符
      合憲法規範之要求。大法官理由既謂「相當理由」，即與
      同條項第一款、第二款法律條文所規定之「有事實足認有
      ．．．之虞」之要件有所不同。兩者之區別，可以顯現在
      所要求證明度高低的差異上，亦即刑事訴訟法第一百零一
      條第一款、第二款之羈押事由，必須國家機關所提出被告
      有逃亡、滅證之虞的具體事實，經綜合評估個案有利及不
      利被告的一切事證後，能達到明白有力（clear and conv
      incing）之證明度，但在第三款情形相關事證不用證明至
      明白有力的證明度，而只要綜合個案具體情況，可堪認定
      被告逃亡滅證的可能性高於不逃亡滅證的可能性即可，或
      稱為優勢之證明。亦即「重罪常伴有逃亡、滅證之高度可
      能，係趨吉避凶、脫免刑責、不甘受罰之基本人性，倘一
      般正常之人，依其合理判斷，可認為該犯重罪嫌疑具有逃
      亡或滅證之相當或然率存在，即已該當『相當理由』之認
      定標準，不以達到充分可信或確定程度為必要。以量化為
      諭，若依客觀、正常之社會通念，認為其人已有超過百分
      之五十之逃亡、滅證可能性者，當可認為具有相當理由認
      為其有逃亡、滅證之虞」（詳最高法院九十八年度台抗字
      第六六八號裁定意旨參照）。
（二）查本件被告甲○○所犯運輸第一級毒品罪，係法定本刑死
      刑或無期徒刑之案件，並經本院於民國九十九年五月十九
      日以九十九年度上訴字第一三三九號判處有期徒刑十六年
      等情，此據被告甲○○供明在卷，足證被告甲○○犯罪嫌
      疑確實重大，而被告甲○○已運輸第一級毒品進入臺灣地
      區，且扣案之第一級毒品海洛因，驗餘淨重猶高達五百九
      十四．四五公克等情，參酌重罪常伴有逃亡、滅證之高度
      可能，係趨吉避凶、脫免刑責、不甘受罰之基本人性，參
      酌被告甲○○於本院庭訊時自承自九十八年八月五日起即
      前往大陸廣東省深圳市友人林宏茂投資之「上島咖啡餐廳
      」工作，且於廣東省深圳市保安西鄉有租住處，本案扣案
      之第一級海洛因即係由被告甲○○前揭租住處起運，另觀
      諸本案共犯即綽號「阿威」之蕭明輝復已遭通緝，綜合本
      案具體情況，堪認定被告逃亡的可能性高於不逃亡的可能
      性，是本件被告甲○○顯具備刑事訴訟法第一百零一條第
      一項第一款、第三款之羈押原因。
（三）至被告甲○○於聲請狀內所載：被告甲○○自始即坦白犯
      罪，故無逃亡之可能、被告甲○○家庭完整有子女及老母
      待扶養不可能逃亡否則必須與家人分隔兩地、母親甫開刀
      在六年內之存活率不高云云，非但不符合法定具保停止羈
      押之要件，況自白犯罪與是否逃亡並無必然之關連性，被
      告甲○○雖有家庭、子母及母親待扶養，惟被告甲○○自
      承自去年即出境至大陸地區工作亦與其家人分離，況被告
      甲○○自偵、審均自白運輸高達五百九十餘克之第一級毒
      品海洛因，顯然須執行重罪，於執行之際亦須與其家人、
      母親分離，益徵被告甲○○所為具保停止羈押並無理由。
（四）綜上所述，權衡國家刑事司法權之有效行使、社會秩序及
      公共利益、被告甲○○人身自由之私益及防禦權受限制之
      程度，認對被告甲○○維持羈押處分尚屬適當、必要，合
      乎比例原則，並無違前開司法院釋字第六六五號解釋意旨
      。故被告甲○○犯嫌重大，已符合刑事訴訟法第一百零一
      條第一項第一款及第三款之規定。本院衡酌為確保日後仍
      有進行訴訟，或執行刑罰之可能情形，乃認為有繼續羈押
      之必要，因而裁定羈押，乃職權之適法行使，被告甲○○
      自不得任加指摘。至被告甲○○所提之前揭「家中高齡老
      母甫進行手術出院，家有妻兒須被告照料」等各節，並不
      符合法定具保停止羈押之要件。故審酌被告甲○○所涉各
      項情節，認其羈押原因尚未消滅，所請具保停止羈押，自
      難准許，應予駁回。
據上論斷，依刑事訴訟法第二百二十條，裁定如主文。
中    華    民    國    99    年    6     月    4     日
                  刑事第十八庭審判長法  官 吳鴻章
                                    法  官 周政達
                                    法  官 曾淑華
以上正本證明與原本無異。
如不服本裁定，應於收受送達後5日內向本院提出抗告狀。
                                    書記官 王增華
中    華    民    國    99    年    6     月    7     日

司法院資訊處製作；財團法人民間司法改革基金會備份。
